【裁判字號】    89,保險,14
【裁判日期】    900222
【裁判案由】    給付保險金
【裁判全文】
臺灣彰化地方法院民事判決  八十九年度保險字第十四號
    原      告  鈦鉿興針織機械股份有限公司
              （原名汱鉿興針織機械股份有限公司）  五一八巷一之二三號
    法定代理人  甲○○      住.
    訴訟代理人  洪修三律師  住彰化縣員林鎮○○路○段二四一號
    被      告  明台產物保險股份有限公司彰化分公司  設彰化縣彰化市○○路一
                              .
    法定代理人  乙○○      住.
    訴訟代理人  丙○○      住.
右當事人間請求給付保險金事件，本院判決如左：
    主      文
被告應連帶給付原告新台幣壹佰萬元，及自民國八十九年四月十四日起至清償日止，
按年息百分之五計算之利息。
訴訟費用由被告負擔三分之二，餘由原告負擔。
原告其餘之訴駁回。
本判決第一項及該部分之訴訟費用於原告以新台幣參拾肆萬元為被告供擔保後，得假
執行；被告如於假執行程序實施前，以新台幣壹佰萬元供擔保後，得免為假執行。
原告其餘假執行之聲請駁回。
    事      實
甲、原告方面：
  一、原告之聲明：(一)被告應給付原告新臺幣（下同）一百五十萬元及自起訴狀繕本
      送達翌日起至清償日止按年息百分之五計算之利息；(二)願供擔保請准宣告假執
      行。
  二、陳述：
    (一)原告於民國八十八年六月三日就所有之牌照號碼ＰＹ─一九二二號自小客車，
      向被告投保汽車第三人責任險，以原告為被保險人保險期間自民國八十八年六
      月八日中午十二時起自民國八十九年六月八日中午十二時止，保險金額每一個
      人為一百五十萬元，該保險自用小客車嗣於八十八年十一月廿六日下午十九時
      二十分由原告公司持有美國正式駕照及國際駕照之義工林志豪駕駛，行經和美
      鎮○○路時，不慎撞及受害人鄭如涓騎ＫＪＬ─八○二號重機車發生車禍，致
      鄭如涓身體受傷送醫死亡，原告依第三人責任險向被告請求給付保險金壹佰伍
      拾萬元，竟遭被告拒絕給付。
    (二)對彰化監理站八十九年七月一日（八九）中監彰字第八九一一四○五號函所附
      附件，陳述意見如左1.該函附件說明第三點，僅係針對行政上道路交通管理處
      罰而已，並非無照駕駛，因依道路交通安全規則第五十五條第四款規定：持有
      互惠國所發有效之國際駕駛執照，在我國境內作三十天以內之短期停留者，准
      予免辦簽證駕駛汽車；如停留超過三十天者，仍應填具國際駕駛執照簽證申請
      書，向公路監理機關辦理簽證，該條款所謂「簽證」與「換領」，性質上不同
      ，辦理「簽證」僅屬行政上之手續而已，絕非無照駕駛，故而不視同「無照駕
      駛」，不在「除外不保事項」之範圍內。因而說明第二點，如補辦簽證，則准
      予免以無照駕駛論，即可明瞭其為行政上之手續而已。2.該函附件說明第二點
      ：查本案駕駛人持有互惠國所發有效之國際駕照在我國境內駕車，自應依道路
      交通安全規則第五十五條及交通部路政司七十五年十二月十五日路台（七五）
      監字第一二六四二函：「外國人因不諳我國規定，未辦妥國際駕照簽證手續即
      在我國境內駕車....  『如補辦簽證，准予免以無照駕駛論處』」規定辦理，
      應無疑義。林志豪為美國華僑，不諳我國規定，但已遵照該函附件說明第二點
      向彰化監理站敘述理由，而由彰化監理站補辦簽證手續，此有簽證記事卡可稽
      ，內載：業經簽證得于有效期間內在中華民國境內使用。3.林志豪確持有國際
      駕照及美國有效駕照，並非無照駕駛，不在不公平定型化契約之保險契約內「
      除外不保事項」之範圍，被告抗辯：逾三十天未「換領」我國駕照乙節，據林
      志豪曾至彰化監理站欲「換領」我國駕照，竟遭彰化監理站以「林志豪無本國
      國民身分證，又在本國無戶籍，無從辦理『換照』等語，而遭拒絕換領。4.查
      被告保險公司以不公平狀態之「定型化契約」保險契約，讓消費者（即被保險
      人）不知之情況下，將無照駕駛列入「除外不保」事項，顯然不公平，況且本
      件駕駛人林志豪確持有美國有效之駕駛執照，及有效國際駕照，並非無照駕駛
      ，且已補辦簽證手續，應准予免于無照駕駛論處。
    (三)依道路交通安全規則第五十五條第三款規定：持有外國政府所發有效之國際駕
      駛執照而具有中華民國國籍者，得免考換發同等車類之普通駕駛執照。查林志
      豪係具有中華民國國籍者，經鈞院向僑委會函查結果，至今均未撤銷中華民國
      國籍，林志豪並持有中華民國護照，上載身分證統一編號Ｚ00000000
      0號，顯係具有中華民國國籍，持有美國政府所發有效之國際駕駛執照，應屬
      有照駕駛，絕非無照駕駛，不在「除外不保事項」範圍內。該條款所謂「得」
      「免考換發」同等車類之普通駕照，性質上僅屬行政上之手續而已，絕非無照
      駕駛，因持有外國有效之國際駕照，及具有中華民國國籍，在任何時候「得」
      隨時免考換發普通駕照，因其持有有效之國際駕照，應屬有照駕駛。本件保險
      契約內第十條不保事項第五款，僅約定「無照（含駕照吊扣、吊銷期間）駕駛
      之人，駕駛被保險汽車所致者」而言，此項不保事項之範圍，並非絕對指要換
      發普通駕照，林志豪既然具有中華民國國籍且持有有效之國際駕照及美國有效
      駕照，即屬有照駕駛，不在不公平定型化契約之保險契約內除外不保事項之範
      圍。
    (四)至於被告抗辯理賠範圍之賠償金額，因被害人鄭如涓（民國六十七年生），車
      禍後身體受傷經送醫死亡，其急救或護送費、醫療費、交通費、看護費，以及
      喪葬費用，敬請鈞院傳訊其母鄭張月娥到院調查，便可明瞭。又賠償金額亦應
      包括扶養費：按被害人對第三人負有法定扶養義務者，加害人對於該第三人亦
      應負損害賠償責任，民法第一九二條第二項定有明文，查死者鄭如涓係服務於
      彰化縣全興工業區某公司，收入甚豐，對於其母鄭張月娥負有法定扶養義務，
      據內政部編印之台灣省居民簡易生命表統計，七十六年度女姓平均壽命約為七
      十五歲，鄭張月娥係民國四十五年九月廿五日生，略以可生存七十五歲，現年
      四十四歲，即鄭張月娥尚可生存卅一年，自得請求卅一年之扶養費，依據民國
      八十八年綜合所得稅扶養親屬寬減額年扶養費柒萬貳仟元計算，並按霍夫曼式
      扣除中間利息，鄭張月娥得一次請求扶養費壹佰參拾捌萬玖仟壹佰零肆元，自
      得視為被告應理賠之範圍，又精神慰藉金部分：被告明台產物保險公司為國內
      聲望極高之保險公司，財力雄厚，且被害人鄭如涓被害時年齡二十三歲，有正
      當職業，正值年輕力壯之有為青年，其母喪女，痛不欲生，精神上痛苦異常，
      慰藉金起碼可請求伍拾萬元之理賠。
    (五)本件汽車保險單內，關於汽車第三人責任險，傷害責任險規定，被保險人因所
      有、使用或管理被保險汽車發生意外事故，致第三人死亡，依法應付賠償責任
      ，在保險單內載明每一個人傷害壹佰萬元，及每一意外事故之傷害參佰萬元，
      合計肆佰伍拾萬元，保費約定繳納壹仟貳佰肆拾肆元，此均為保險條款約定加
      保在內，原告在起訴狀僅請求給付保險金壹佰伍拾萬元及其法定遲延利息，自
      屬正當。
  三、證據：提出公司設立登記及變更登記執照、營利事業登記證、行車執照、自用
      汽車保險單、保險費收據、鄉鎮調解書、理賠申請書、被告公司函、臨時駕駛
      執照、加利福尼亞州駕駛執照、護照、簽證記事、戶籍謄本各一份及美國國際
      駕駛執照二份（以上皆影本）為證。
乙、被告方面：
  一、聲明：(一)原告之訴駁回；(二)如受不利判決請准供擔保免為假執行之宣告。
  二、陳述：
    (一)被保車輛肇事之駕駛者為無照駕駛，屬不保事項，且本件並非定額保險，應以
      被害人實際支出損害為給付保險金之計算，原告亦需舉證應由駕駛人負全部過
      失責任，又依照契約約定每個人之傷害之最高賠償金額為一百五十萬元，該意
      外事故最高賠償總額不超過三百萬元。
    (二)道路交通安全規則第五十條第二項規定：「軍事專業駕駛人於退役後六個月內
      ，得憑軍事運輸主管機關發給之軍事專業駕駛證明，換發同等車類之普通或職
      業駕駛執照。」、第四項：「持有外國政府所發有效之正式駕駛執照者，得依
      平等互惠原則免考換發同等車類之普通駕駛執照，但持有該有效之正式駕駛執
      照者而具有中華民國國籍時，得免考換發同等車類之普通駕駛執照。」，故具
      有軍事專業駕駛人之資格者，退役後逾六個月未依法換發同等車類之普通或職
      業駕駛執照，則應重新考取駕駛執照，因此持有外國政府所發有效之正式駕駛
      執照者而具有中華民國國籍者，不論該發照國是否與本國有無互惠關係，皆免
      考駕駛執照，但仍應檢具所需文件換發中華民國同等車類之普通駕駛執照，免
      考係監理機關給予特別人之便宜行事，而換發之動作方為認定是否具有有效駕
      照之必要行為。實際上道路交通安全規則第五十五條之規定係針對國際駕照之
      換領及簽證而設，且該條第三款亦載明免考換發字樣並無免換發或其他視同有
      照之文義字眼，林志豪雖具有本國國籍亦持有國際駕照，依規定免考本國駕照
      ，惟其於肇事時，並未依規定換發同等車類本國普通駕照，應屬無照駕駛，按
      本汽車保險共同條款第十條不保事項之約定，被告毋庸給付原告保險金。
    理      由
一、本件原告起訴主張：原告於八十八年六月三日三日就所有之牌照號碼ＰＹ─一九
    二二號自小客車，向被告投保汽車第三人責任險，以原告為被保險人保險期間自
    八十八年六月八日中午十二時起自八十九年六月八日中午十二時止，保險金額每
    一個人為一百五十萬元，該自用小客車嗣於八十八年十一月廿六日下午十九時二
    十分由原告公司持有美國正式駕照及國際駕照之義工林志豪駕駛，行經和美鎮○
    ○路時，不慎撞及受害人鄭如涓騎乘之車號ＫＪＬ─八○二號重機車發生車禍，
    致鄭如涓身體受傷送醫死亡，原告依第三人責任險向被告請求給付保險金一百五
    十萬元。林志豪係具有中華民國國籍者，至今未撤銷，並持此有美國政府所發有
    效之國際駕駛執照，應屬有照駕駛，不在「除外不保事項」範圍內等情。被告則
    以：持有外國政府所發有效之正式駕駛執照者而具有中華民國國籍者，不論該發
    照國是否與本國有無互惠關係，皆免考駕駛執照，但仍應檢具所需文件換發中華
    民國同等車類之普通駕駛執照，免考係監理機關給予特別人之便宜行事，而換發
    之動作方為認定是否具有有效駕照之必要行為。被保車輛肇事之駕駛者林志豪為
    無照駕駛，屬不保事項，且本件並非定額保險，應以被害人實際支出損害為給付
    保險金之計算，原告亦需舉證應由駕駛人負全部過失責任，又依照契約約定每個
    人之傷害之最高賠償金額為一百五十萬元，該意外事故最高賠償總額不超過三百
    萬元等語置辯。
二、經查，原告起訴主張其於八十八年六月三日三日就所有之牌照號碼ＰＹ─一九二
    二號自小客車，向被告投保汽車第三人責任險，以原告為被保險人保險期間自八
    十八年六月八日中午十二時起自八十九年六月八日中午十二時止，保險金額每一
    個人為一百五十萬元，該自用小客車嗣於八十八年十一月廿六日下午十九時二十
    分，由持有美國正式駕照及國際駕照際駕照之第三人林志豪駕駛，行經和美鎮○
    ○路時，不慎撞及受害人鄭如涓騎乘之車號ＫＪＬ─八○二號重機車發生車禍，
    致鄭如涓身體受傷送醫死亡等情，業據提出行車執照、自用汽車保險單、保險費
    收據、鄉鎮調解書、理賠申請書、臨時駕駛執照、加利福尼亞州駕駛執照及美國
    國際駕駛執照二份為證，復為被告所不爭執，此部份主張堪信為真。又林志豪持
    有我國所核發之護照並有身分證字號，且未經核准喪失我國國籍註冊資料，仍具
    有我國國籍等情，亦有護照、戶籍謄本及內政部戶政司八十九年十一月四日八十
    九戶司發自第8902063號函附卷可按。
三、按持有外國政府所發有效之正式駕駛執照者，得依平等互惠原則免考換發同等車
    類之普通駕駛執照，但持有該有效之正式駕駛執照者而具有中華民國國籍時，得
    免考換發同等車類之普通駕駛執照；又持有外國政府所發有效之國際駕駛執照而
    具有中華民國國籍者，得免考換發同等車類之普通駕駛執照，道路交通安全規則
    第五十條第四項、第五十五條第三款分別定有明文。查訴外人林志豪持有美國之
    正式駕照並持有該國有效之國際駕照，且具有中華民國國籍，則依前開規定，得
    免考換發同等車類之普通駕駛執照，所謂「免考換發」係謂免考及免換發而言，
    因此本件車禍發生時林志豪應屬有照駕駛，被告辯稱林志豪為無照駕駛而肇事，
    屬除外事項，不在承保範圍，原告不得依據保險契約請求被告給付汽車第三人責
    任之保險金，顯不足採。
四、次查，本件車禍之發生係林志豪於前揭時地駕駛原告所有之前開被保車輛，因過
    失自後追撞被害人鄭如涓騎乘之機車，致鄭如涓遭撞擊後人車分離，其身體先墜
    落林志豪駕駛之自小客車引擎蓋上，再掉落地面，鄭如涓所騎駛之機車則倒地滑
    停，又遭林志豪駕駛之自小客車二度撞擊，鄭如涓因而受有外發外傷致外傷性休
    克，經送醫急救延至同日十九時四十分許不治死亡，案經彰化縣警察局和美分局
    報請檢察官相驗後自動檢舉起訴在案等情，此有彰化地方法院檢察署八十九年偵
    字第八八八二號聲請簡易判決處刑書在卷可稽，故林志豪顯然應負全部之過失責
    任無訛。又林志豪業於八十八年十二月二十日與被害人之母鄭張月娥於彰化縣和
    美鎮調解委員會成立調解，由林志豪給付鄭張月娥，本件車禍之發生依法應賠償
    之喪葬費、醫療費、慰撫金及所有一切損害等，共計二百二十萬元，並經本院核
    定在案，此有調解書在卷足憑。按不法侵害他人致死者，對於支出醫療及增加生
    活上需要之費用或殯葬費之人，亦應負損害賠償責任。被害人對於第三人負有法
    定扶養義務者，加害人對於該第三人亦應負損害賠償責任；又不法侵害他人致死
    者，被害人之父、母、子、女及配偶，雖非財產上之損害，亦得請求賠償相當之
    金額，民法第一百九十二條第一、二項及第一百九十四條分別定有明文。因此林
    志豪就前開侵權行為之規定，應對被害人之母賠償醫藥費、喪葬費、扶養費及慰
    撫金等，查鄭張月娥為四十五年九月二十五日所生，至本件車禍發生時即八十八
    年十一月二十六日，年齡為四十三歲，依內政部公佈之臺灣省女性簡易生命表，
    尚有平均餘命三十九．六二年，依八十六年度扶養親屬寬減額每人為七萬二千元
    計算，再依霍夫曼計算法扣除中間利息，鄭張月娥得請求之扶養費為一百五十八
    萬一千八百九十六元，而被害人死亡時尚為年輕，其母因喪子之痛精神受創甚鉅
    ，請求非財產上精神賠償如以八十萬元至一百萬元為計亦不為過，再加上喪葬費
    及醫藥費，必較二百二十萬元之賠償金為高，故被告主張原告應提出被害人所受
    損害之各項實際費用單據，顯無必要。
五、再查，依系爭保險汽車第三人責任保險條款第一條承保範圍之約定，傷害責任險
    ：被保險人因所有、使用或管理被保險汽車發生意外事故，致第三人死亡或受有
    體傷，依法應負賠償責任而受賠償請求時，本公司於超過強制責任保險金額以上
    之部分對被保險人負賠償之責。從而，系爭被保汽車既已發生意外事故，致第三
    人鄭如涓死亡，依法駕駛人林志豪應負全部之過失責任，並已受鄭如涓之母請求
    損害之賠償，被告即應於超過強制責任保險金額以上之部分對被保險人負給付保
    險金之責任，依兩造保險單之約定第三人責任險每一個人傷害保險金額為一百五
    十萬元，本件車禍死亡者僅為鄭如涓一人，因此保險金額最高應為一百五十萬元
    ，而林志豪賠償鄭如涓之母之二百二十萬元損害金中，強制保險理賠金額為一百
    二十萬元（調解書內已明載），扣除後原告尚得向被告請求給付汽車第三人責任
    保險金為一百萬元。
六、綜上所陳，原告請求被告給付原告之保險金額一百萬元，及起訴狀繕本送達翌日
    即自八十九年四月十四日起至清償日止按年息百分之五計算之利息，為有理由，
    應予准許，逾此部分之請求則無理由，應予駁回，而無理由部分假執行之聲請亦
    失所附麗，應併予駁回。
七、本件事證已臻明確，兩造其餘陳述及所提證據，於判決結果不生影響，無予審究
    或調查之必要，併此敘明。
八、結論：本件原告之訴為一部有理由、一部無理由，依民事訴訟法第七十九條但書
    、第三百九十二條、第三百九十條第二項，判決如主文。
中      華      民      國    九十      年      二      月    二十二    日
                                        民事第一庭
~B法      官  黃倩玲
右為正本係照原本作成。
如對本判決上訴，應於判決送達後二十日內向本院提出上訴狀。
~B法院書記官  彭月美
中      華      民      國    九十      年      二      月      七      日


司法院資訊處製作；財團法人民間司法改革基金會備份。
